【裁判字號】    98,台上,4319
【裁判日期】    980730
【裁判案由】    違反毒品危害防制條例
【裁判全文】
最高法院刑事判決            九十八年度台上字第四三一九號
上  訴  人  台灣高等法院台南分院檢察署檢察官
被      告  甲○○
上列上訴人因被告違反毒品危害防制條例案件，不服台灣高等法
院台南分院中華民國九十八年五月七日第二審更審判決（九十七
年度重上更(五)字第三七三號，起訴案號：台灣雲林地方法院檢察
署九十二年度偵字第四二九○號），提起上訴，本院判決如下：
    主  文
原判決撤銷，發回台灣高等法院台南分院。
    理  由
本件原判決以不能證明被告甲○○有如公訴意旨所指之販賣第一
級毒品海洛因予姚明政及不特定人之犯行，而第一審判決雖諭知
被告無罪，惟其誤認檢察官起訴事實之範圍，致有已受請求之事
項未予判決之違法，因而撤銷第一審諭知被告無罪之判決，改判
仍諭知被告無罪；固非無見。
惟查：(一)、除有特別規定外，已受請求之事項而未予判決者，其
判決為當然違背法令，刑事訴訟法第三百七十九條第十二款定有
明文。本件起訴書犯罪事實欄記載：被告自不詳時間起迄被查獲
時止，在雲林縣麥寮鄉「百樂超市」、「全民醫院」、新農會、
電信局、蚊港等地，販賣海洛因予姚明政及不特定人，嗣經警方
於民國九十二年十月十四日二十三時三十分許，在同鄉○○路五
十二號其住處前查獲其身上持有海洛因一．一公克，旋又在被告
位於上址二樓之二號住處再扣得海洛因毛重五十二．七公克、第
二級毒品安非他命毛重○．五公克、玻璃吸管一支、注射針筒六
支、葡萄糖二十九包、手機一支、現金新台幣（下同）六千五百
元、帳冊一本、吸管六支、小湯匙四支、橡皮管一條、毛刷二支
、小夾子一支、殘渣分裝袋五十個、分裝袋五大包及磅秤一個（
被告另被訴涉犯販賣第二級毒品罪嫌，業經第一審裁定駁回起訴
確定），認被告涉犯毒品危害防制條例第四條第一項之販賣第一
級毒品罪嫌。原審審理結果，雖認為不能證明被告有販賣海洛因
予姚明政及其他不特定人之犯罪事實，而諭知被告無罪。但起訴
書既已載明警方在被告身上查獲其持有海洛因一．一公克，並在
其住處扣得海洛因五十二．七公克，則縱不能證明被告有販賣海
洛因之事實，但其被訴查獲持有海洛因部分，是否構成毒品危害
防制條例第十一條第一項之持有第一級毒品罪？即有一併加以審
究或說明之必要。乃原審僅就公訴意旨所指被告販賣海洛因部分
予以審理，並就該部分諭知無罪之判決，而置起訴書所載明被告
被查獲持有海洛因部分於不論，難謂無已受請求之事項而未予判
決之違法。又警方於被告住處查獲海洛因數量多達毛重五十二．
七公克，被告於警詢時供稱該毒品係於九十二年十月十四日十九
時許，在雲林縣麥寮鄉○○路旁，以二十萬元向綽號「阿凱」者
所購買（見警卷第九頁）。原判決雖以被告供稱其每五、六小時
施用海洛因一次，每次使用○．四公克，上述毒品約可供被告施
用一百二十四次，僅三十一日即可施用完畢，因認被告所辯其購
入上述毒品係供自己施用，並無販賣營利之意圖為可信。然每五
、六小時即施用海洛因一次（即一日施用約四、五次），每次施
用○．四公克，且一次即購入可供一百二十四次使用量之毒品，
價格高達二十萬元，依其施用之頻率及一次販入之數量，似難謂
與一般單純施用者購買毒品施用之常情相符，且警方復在被告住
處查獲可供販賣毒品使用之工具「磅秤」一個、販賣時稀釋毒品
使用之「葡萄糖二十九包」及「分裝袋」五十個及四大包，則被
告購入上述鉅量毒品除供自己施用之外，是否併有俟機販賣營利
之意圖？難謂全無疑竇，此與其販入及持有上述海洛因是否構成
販賣第一級毒品既遂或意圖販賣而持有第一級毒品罪攸關，猶有
深入加以審究釐清之必要。原審對此未一併加以究明釐清，遽為
無罪之諭知，亦有調查未盡之可議。(二)、證人之陳述有部分前後
不符，或相互間有所歧異時，究竟何者為可採，法院仍得參考其
他相關證據，依經驗法則及論理法則，本其自由心證予以斟酌，
非謂一有不符或矛盾，即應認其全部均為不可採信。尤其證人對
於被告犯罪事實之有無所述前後矛盾者，事實審法院基於發現真
實及維護公平正義，仍應詳究其所述前後矛盾之原因為何（例如
係出於誣陷、誤會或迴護被告所致），以釐清事實真相，非可僅
因其所述前後不一，遽認其全部均不可採信。原判決以證人姚明
政於偵查中先則證稱：「伊不曾向被告購買毒品」或「伊與被告
有毒品之往來，但不是向被告買，是被告有毒品的時候拿給伊，
但沒有收錢」等語，嗣又改稱：「伊曾於九十二年七、八月間，
以每次一千元之價格向被告購買海洛因」等語；其後於第一審又
翻稱：「伊係與被告共同出資購買海洛因，或毒癮發作時向被告
調借海洛因，並未向被告購買海洛因」等語，認其對於是否向被
告購買毒品所述前後不一，而謂該證人於偵查中所為不利於被告
之證述，不足採為被告犯罪之證據（見原判決第十頁第十四至十
九行，第十一頁第五至十行）。然依原審於九十八年一月十九日
行準備程序時勘驗偵訊光碟結果，姚明政於九十三年九月二十一
日偵查中原陳稱：「不曾（向被告買毒品）」、「曾經跟他（指
被告）有毒品往來」、「也不是跟他買，我曾向他拿過毒品」、
「他有時候拿給我，沒有跟我收錢」等語，嗣經檢察官提示雙方
電話通聯紀錄並告其已知悉電話通聯紀錄內容並曉諭偽證之處罰
後，姚明政方承認有向被告購買海洛因施用，並詳敘其向被告購
買毒品之過程、價格以及通訊監察譯文中所出現「暗語」（指「
四番」、「一」、「一斗」、「二十台」、「補子彈」、「上來
茫一下」等語）與毒品交易相關之意義（見原審卷第一○八至一
一二頁）。則姚明政於偵查中所述前後矛盾之原因為何？其於偵
查中以及其嗣後於第一審所為有利於被告之證述，究屬實情，抑
出於迴護被告而為？尚非全無探究餘地。原審未參考卷內其他相
關證據資料（如扣案之磅秤、分裝袋、帳冊、海洛因及卷附電話
通聯紀錄等），依經驗法則及論理法則，詳予審酌釐清該證人所
述前後矛盾之原因，僅以該證人於偵審中所述前後不一，即認其
所述全然不足採信，亦嫌調查未盡。以上或為檢察官上訴意旨所
指摘，或為本院得依職權調查之事項，應認仍有撤銷原判決發回
更審之原因。
據上論結，應依刑事訴訟法第三百九十七條、第四百零一條，判
決如主文。
中    華    民    國  九十八  年    七    月   三十   日
                      最高法院刑事第八庭
                          審判長法官  洪  文  章
                                法官  王  居  財
                                法官  郭  毓  洲
                                法官  黃  梅  月
                                法官  邱  同  印
      本件正本證明與原本無異
                                      書  記  官
中    華    民    國  九十八  年    八    月    三    日
                                                      Ｅ


司法院資訊處製作；財團法人民間司法改革基金會備份。
